【裁判字號】    89,判,2634
【裁判日期】    890831
【裁判案由】    綜合所得稅
【裁判全文】
最  高  行  政  法  院  判  決                  八十九年度判字第二六三四號
    原      告  甲○○
    被      告  財政部臺灣省中區國稅局
    代  表  人  楊重華
右當事人間因綜合所得稅事件，原告不服行政院中華民國八十八年七月一日台八十八
訴字第二五五一六號再訴願決定，提起行政訴訟，本院判決如左︰
    主  文
原告之訴駁回。
訴訟費用由原告負擔。
    事  實
緣原告民國八十四年度綜合所得稅結算申報，被告依查得抵押權設定資料，核定原告
抵押利息所得新台幣（下同）七二五、○○○元，連同漏報營利所得及利息所得六四
九、三七九元（被告尚漏計三、二六三元），併課原告本年度綜合所得稅，並按漏報
營利所得及利息所得短漏之稅額，處罰鍰七、六○○元。原告不服，就抵押利息所得
及罰鍰部分，申經復查結果，未准變更。原告仍不服，就抵押利息所得部分，提起訴
願、再訴願，遞遭決定駁回，遂提起行政訴訟。茲摘兩造訴辯意旨如次：
原告起訴意旨及補充理由略謂：一、本件系爭抵押貸款真正債權人並非原告，而係案
外人徐肇宏，此部分有曹鴻昌可作證。原告既非債權人，又何有該筆利息所得；被告
曾函詢原告抵押貸款之金額，原告亦僅告知該設定登記的資料，被告竟執以認定原告
為真正債權人，未經審酌實與事實有所違誤。二、原告曾於八十七年五月四日向台中
市中正地政事務所聲請拋棄系爭抵押權，按一般常理推斷，願意拋棄權利者，必權利
已無可享受之利益，由此更可證原告並非真正的債權人，原告僅係借名義於他人使用
，並無收受款項或任何利息所得。三、退步而言，系爭標的物於八十四年七月間由案
外人台中區中小企業銀行清水分行聲請拍賣，並以底價甚低為由，撤回拍賣，故可知
債務人並無支付能力，債務人既無資力，又怎有能力支付利息，原告又何有利息所得
。四、個人綜合所得稅之課徵係以收付實現為原則，則稅捐機關主張納稅人有利息所
得，自應負舉證責任。鈞院七十年判字第一一七號判例，雖認為有利息約定之抵押借
款已登記於公文書者，稅捐機關即可作有按時收取利息之推定，但此所謂「推定」亦
僅是對行政機關調查證據的便宜規定，要不能因此而免除行政機關的舉證責任，而強
令原告就消極事實負舉證責任，蓋消極事實欲證明何其難也，原告於訴願過程，已提
出許多佐證資料，皆被行政機關以不能直接證明為由拒絕採納；按主張積極事實者應
負舉證責任為訴訟法上之舉證責任分配，被告根本無法證明原告有收取利息的事實，
竟強對原告課徵稅額，實有損害人民權益。五、本件真正之債權人為徐肇宏，已詳前
開說明。此項事實，請鈞院傳訊證人曹鴻昌即可明瞭，且可證明被告答辯之不足採信
。雖然依據地政機關資料登記之抵押權人「推定」為原告，但推定是可舉證推翻的。
為此，請訊問證人曹鴻昌，訊問本件貸款詳細情形後，判決撤銷原處分及一再訴願決
定等語。
被告答辯意旨略謂：一、債務人劉仲芹於八十三年間將其所有坐落台中市○○段四一
六地號土地，設定抵押權予原告，登記權利價值為本金最高限額壹仟萬元，存續期間
自八十三年六月十五日起至不定期，約定依照中央銀行核定之貸款當日利率計算利息
，原核定依上述資料及當年度銀行放款率下限，核定原告八十四年利息所得七二五、
○○○元，併課其當年度綜合所得稅。原告復查時主張並未收取利息，八十四年七月
間由案外人台中區中小企業銀行清水分行向法院聲請拍賣系爭標的物，原告亦參與聲
請拍賣，事後因拍賣之底價甚低，台中區中小企業銀行遂撤回拍賣等情。經查原告於
八十六年十月九日至被告所屬南投縣分局明實際借款金額為壹仟萬元。又查原告雖
提示台中地方法院執行處通知，惟據台灣台中地方法院民事執行處八十七年六月六日
八十四年度執子字第三四九五號函，原告並無陳報債權金額，是同未參與分配，又
據原告於八十七年五月四日向台中市中正地政事務所聲請拋棄系爭抵押權，惟其所拋
棄之本金壹仟萬元，並無法證明其八十四年度未收取利息，是原核定依據登記資料，
抵押利息存續期間自八十三年六月十五日至不定期，核定原告八十四年度利息所得七
二五、○○○元，於法並無不合。二、原告於復查、訴願、再訴願階段均未主張債權
人為徐肇宏，又查依據台中市中正地政事務所他項權利登記書及台中地方法院民事執
行處抵押權人通知函原告均為債權人，又公文書推定為真實，私文書應由當事人舉證
證明其為真實，本案原告於事後補據之私文書指明其非債權人乙節，核不足採。至原
告主張抵押品遭拍賣故無利息收入及舉證責任屬稽徵機關乙節，仍執前詞，殊無可採
。原告之訴為無理由，請判決駁回等語。
    理  由
按凡公債、公司債、金融債券、各種短期票券、存款及其他貸出款項利息之所得，應
併計個人綜合所得總額課徵個人綜合所得稅，為行為時所得稅法第十三條及第十四條
第一項第四類所明定。次按個人綜合所得稅之課徵，係以收付實現為原則，有利息約
定之抵押借款，稅務機關對債權人可作有按時收取利息之推定，即應逕行認定有收付
實現之事實，不必舉證，納稅義務人如主張未收付實現有利於已之事實者，依本院三
十六年判字第十六號及七十年判字第一一七號判例意旨，有舉證責任，而所舉之證據
必須有效，方能推翻已認定之收付實現之事實。又債務人出具之申請書及證明書等，
係屬債權債務利息所得之利害關係人出具之私文書，如別無其他足資證明確未取得利
息之客觀證據，應不得免課利息所得稅，復為財政部七十一年十一月三十日台財稅字
第三八六六二號函釋有案。查，本件原告八十四年度綜合所得稅結算申報，自行申報
綜合所得總額四○八、六四六元經被告查得原告貸款予案外人劉仲芹，劉某將其所有
坐落台中市○○段四一六地號土地設定抵押權予原告，擔保債權為本金最高限額一○
、○○○、○○○元，存續期間自八十三年六月十五日起不定期限，約定依中央銀行
貸款利率計算，被告遂依上述地政機關設定登記資料，核定原告當年度抵押利息所得
七二五、○○○元，並查得漏報之營利所得及利息所得計六四九、三七九元（被告漏
計三、二六三元）合併核定綜合所得總額為一、七八六、二八八元，又原告漏報營利
、利息所得，致逃漏所得稅額三八、○九六元，遂就其所漏稅額科處罰鍰七、六○○
元。原告不服，就抵押利息所得及罰鍰等項目申經復查結果，未獲變更，原告猶表不
服，就抵押利息部分，循序提起行政訴訟，主張：系爭抵押貸款正之債權人為案外
人徐肇宏，被告未經審酌有所違誤，且原告於八十七年五月四日向中正地政事務所申
請拋棄抵押權，原告僅為名義上之抵押權人，並無收受款項或任何利息等，又系爭抵
押品遭法院拍賣，足證未支付利息，且舉證責任屬稽徵機關。並請求訊問證人曹鴻昌
，即可得知系爭抵押貸款設定之詳情云云。經查，依附原處分卷系爭抵押權設定資料
所示，債務人兼義務劉仲芹係將其所有座落台中市○○區○○段四一六地號土地，設
定權利價值本金最高限額一○、○○○、○○○元抵押權予原告，約定依中央銀行貸
款利率計算，存續期間自八十三年六月十五日起不定期。原告提出之復查申請書，亦
自承為系爭抵押權設定之債權人。參酌八十四年七月間由案外人台中區中小企業銀行
清水分行向法院聲請拍賣系爭標的物時，原告亦參與聲請拍賣；以及原告曾於八十七
年五月四日向台中市中正地政事務所聲請拋棄系爭抵押權等情，在在均足以證明原告
為真正之抵押債權人。縱本院依原告聲請，訊問證人曹鴻昌有關本件抵押權設定之經
過，亦僅足以證明原告本人同意以自己之名義，借他人使用，登記為抵押權之權利人
而已。此種借名登記，並不影響稅捐稽徵機關課稅之行使，即逕對登記抵押權利人課
徵抵押利息所得稅款，係符合實質課稅原則，而該權利人與他人間存在之借名私權關
係，並不影響公法上義務如稅款之核課。從而本件被告依登記資料，對原告核課抵押
利息所得，已盡舉證之能事，核無不合。另原告對系爭標的物，雖曾參與聲請拍賣，
已詳前開說明，惟據台灣台中地方法院民事執行處八十七年六月六日八十四年度執子
字第三四九五號函所示，原告並無陳報債權金額，是視同未參與分配，故抵押標的物
遭拍賣之事實，尚不足以證明債務人並未給付系爭利息；又據原告於八十七年五月四
日向台中市中正地政事務所聲請拋棄系爭抵押權，惟其所拋棄之本金一千萬元，並無
法證明其八十四年度未收取利息。此外，原告復無法舉證，以實其主張，是被告依據
登記資料，核定原告本年度抵押利息所得七二五、○○○元，並無不合，原告主張，
核無足採。綜上所述，被告將原告上開利息所得，合併核定其當年度綜合所得總額一
、七八六、二八八元，應補稅額一○九、六七○元，核無不合，一再訴願決定遞予維
持，亦無違誤，原告猶執前詞，聲明撤銷，為無理由，應予駁回。本件事實已臻明確
，原告聲請訊問證人曹鴻昌，核無必要，併此明。
據上論結，本件原告之訴為無理由，爰依行政訴訟法施行法第二條、行政訴訟法第九
十八條第三項前段，判決如主文。
中    華    民    國     八十九      年      八      月     卅一        日
              最 高 行 政 法 院 第 五 庭
                                審 判 長 法  官      廖  政  雄
                                         法  官      蔡  進  田
                                         法  官      趙  永  康
                                         法  官      林  清  祥
                                         法  官      姜  仁  脩
右  正  本  證  明  與  原  本  無  異
                                         法院書記官  張  惠  美
中    華    民    國     八十九      年      九      月       一        日


司法院資訊處製作；財團法人民間司法改革基金會備份。
